臺灣高等法院高雄分院刑事判決　　　　　九十三年度上易字第六四號
　　上　訴　人
　　即　自訴人　丙○○
　　　　　（原名黃秀珠）
　　被　　　告　乙○○
　　被　　　告　丁○○
　　被　　　告　戊○○
右上訴人因被告等詐欺等案件，不服臺灣高雄地方法院九十年度自字第五六二號中華
民國九十二年十二月三十日第一審判決，提起上訴，本院判決如左：
      主      文
上訴駁回。
      理      由
一、自訴意旨略以：被告乙○○基於意圖為自己不法之所有，於民國（下同）八十六
    年間，持三佑建設開發有限公司（下稱三佑公司）負責人郭明得簽發之支票數紙
    ，並佯稱可使自訴人丙○○（原名黃秀珠）於被告乙○○承攬三佑公司位於高雄
    地區工程之工地內擺設檳榔攤販賣檳榔、飲料為由，而向自訴人借款新臺幣（下
    同）五百餘萬元，致自訴人信以為真，誤以為自訴人果真可於被告乙○○承攬工
    程之工地擺設檳榔攤，而貸予被告乙○○五百餘萬元，詎乙○○所交付之三佑公
    司支票屆期經提示後，均因拒絕往來而遭退票。自訴人屢向被告乙○○催討未果
    ，遂於八十七年六月間委託被告戊○○代為處理與被告乙○○間之債務糾紛，而
    被告乙○○亦委由郭明得、徐志明同赴被告戊○○家中進行債務協商，協商結果
    由郭明得取回自訴人持有之三佑公司業遭退票之支票，並重新簽發面額共為二百
    五十一萬元之支票三紙交予自訴人收執，尚餘之二百四十萬元則未開立任何支票
    ，僅約定得由自訴人日後直接向郭明得之相關公司請領。被告戊○○收受上開三
    紙共二百五十一萬元支票後，於八十七年六月間，復向自訴人表示該三紙支票亦
    均遭退票，自訴人乃委由被告丁○○向被告戊○○取回其中面額共一百八十六萬
    元之支票二紙（此一百八十六萬元乃自訴人借予被告丁○○之款項，業經判決無
    罪確定），所餘之六十五萬元支票一紙，被告戊○○則予以侵占入己。又被告乙○○、丁○○均明知自訴人尚有二百四十萬元之債權可向郭明得之相關公司收取
    ，二人竟共同基於意圖為自己不法所有之犯意聯絡，於不詳時間，以冒用自訴人
    名義之詐術，向郭明得相關公司請領得二百四十萬元均分之，因認被告乙○○、
    丁○○涉犯刑法第三百三十九條第一項、第三百三十五條第一項之詐欺取財、侵
    占罪嫌；被告戊○○涉犯刑法第三百三十五條第一項之侵占罪嫌云云。
二、按犯罪事實應依證據認定之，無證據不得認定犯罪事實；不能證明被告犯罪者，
    應諭知無罪之判決，刑事訴訟法第一百五十四條第二項、第三百零一條第一項分
    別定有明文。又按刑事訴訟法第一百六十一條已於九十一年二月八日修甲公布，
    修甲後同條第一項規定：檢察官就被告犯罪事實，應負舉證責任，並指出證明之
    方法。此項規定，於自訴程序同有適用。因此，自訴人對於其所自訴之被告犯罪
    事實，應負提出證據及說服之實質舉證責任。倘自訴人所提出之證據，不足為被
    告有罪之積極證明，或其闡明之證明方法，無從說服法官以形成被告有罪之心證
    ，基於無罪推定之原則，自應為被告無罪判決之諭知，最高法院著有九十一年度
    台上字第五五九七號判決足資參照。另刑法第三百三十九條第一項詐欺罪之成立
    ，須意圖為自己不法之所有，以詐術使人將本人或第三人之物交付為要件，所謂
    以詐術使人交付，必須被詐欺人因其詐術而陷於錯誤，若其所用方法，不能認為
    詐術，亦不致使人陷於錯誤，即不構成該罪（最高法院四十六年台上字第二六０
    號判例參照）。至於債務人於債之關係成立後，如有未依債之本旨履行民事債務
    之情形，在一般社會經驗上可能之原因甚多，縱令是出於惡意不為履行，苟無足
    以證明其在債之關係發生時，自始即具有不法所有意圖之積極證據，亦僅能令負
    民事債務不履行之責任，尚不得據此債信違反之客觀事態，而推定債務人原有詐
    欺取財或詐欺得利之犯意。又刑法上所謂侵占罪，以被侵占之物先有法律或契約
    上之原因在其持有中者為限，否則不能成立侵占罪（最高法院五十二年台上字第
    一四一八號判例參照）。
三、自訴人丙○○認被告乙○○、丁○○涉有詐欺取財、侵占罪嫌；被告戊○○涉有
    侵占罪嫌，係以被告乙○○於臺灣高雄地方法院檢察署（下稱高雄地檢署）八十
    八年度偵續字第二九九號案件中提出之轉帳傳票六紙、被告乙○○簽發面額共計
    一百二十萬元之本票三紙為證，並指稱被告乙○○於高雄地檢署上開八十八年度
    偵續字第二九九號案件中業已供承上情等語，為主要論據。惟訊據被告乙○○固
    坦承有向自訴人借款之事實；被告丁○○固坦承有代自訴人向郭明得領取工程款
    一百八十六萬元之事實；被告戊○○固坦承有為自訴人居中協調與被告乙○○間
    債務糾紛之事實，惟被告等三人均堅詞否認有何自訴人所指之詐欺取財、侵占犯
    行，被告乙○○辯稱：我當時雖有持證人郭明得之三佑公司支票向自訴人調借現
    金三百餘萬元，然並未承諾自訴人可於工地內擺設檳榔攤，嗣上開支票跳票後，
    自訴人請戊○○出面催討債務，因支票係三佑公司所簽開，我乃找三佑公司負責
    人郭明得出面解決，而我知道徐志明認識戊○○，乃又邀徐志明出面協調，協商
    結果，由郭明得重新簽發三張面額共二百五十一萬元支票換回所有未兌現之支票
    ，並無另外二百四十萬元未開立支票，可由自訴人直接向郭明得請領之情事，伊
    已將借款全部返還等語。被告戊○○辯稱：當時收受郭明得重新開立之支票後，
    均已轉交自訴人收執，並未侵占其中一紙六十五萬元之支票等語。被告丁○○辯
    稱：除向自訴人商借一百八十六萬支票二紙，並直接向證人郭明得請領票款外，
    並未另外與被告乙○○共同向郭明得請領未開立支票之二百四十萬元；又伊借得
    一百八十六萬元後，亦有陸續還款，現尚欠自訴人不超過一百十萬元，伊與自訴
    人之間純係債務糾紛等語。
四、經查，自訴人指稱被告乙○○持證人郭明得簽發之支票調現時，向自訴人詐稱：
    爾後自訴人得在工地內擺設檳榔攤等語，而對其施用詐術之事實，業據被告乙○○於原審及本院審理時予以否認，自訴人復未能提出任何證據以實其說，此部分
    之事實，已難證明。況被告乙○○於原審及本院辯稱：當時以郭明得開立之支票
    向自訴人調現者，僅有三百餘萬元等語，核與證人郭明得於原審另案被訴詐欺案
    中供稱：「戊○○當初來向我要錢時，因為我一時籌不出來，乙○○就跟我說徐
    志明和戊○○很熟，可以請他出來協調一下，後來徐志明出面擔保，戊○○才同
    意讓我分期慢慢還，後來戊○○才叫丁○○來向我收款，三百多萬元陸續付清給
    丁○○」等語（該筆錄附原審卷第四十頁），大致相符；而就上開郭明得所陳，
    原審法院訊問自訴人：「對被告（郭明得）所言有何意見﹖）」，自訴人亦稱：
    「事情經過就是如此」等語（見原審卷第四一頁），足見被告乙○○當時向自訴
    人借貸之款項應僅為三百餘萬元，自訴人指稱被告乙○○持證人郭明得簽發之支
    票向其調現五百餘萬元等語，本院查無其他積極證據（如借據、支票等資料）以
    資佐證，已難採信其指訴為真實。又被告乙○○所持向自訴人調現之支票退票後
    ，其猶協同證人郭明得、徐志明與自訴人、被告戊○○協調如何處理償還債務事
    宜，會中並協議由證人郭明得重新開立面額共二百五十一萬元之支票三紙交予自
    訴人收執，用以換回前開業遭跳票之支票等情，為自訴人所不否認，核與被告乙○○、戊○○及證人郭明得、徐志明供證之情節大致相符，應堪認定。是由上開
    被告乙○○於持向自訴人調借現金之支票跳票後，仍積極尋求與自訴人協調清償
    債務事宜之事實以觀，益證被告乙○○確係向自訴人調現借貸，嗣支票屆期未兌
    現，被告乙○○並以簽發支票換回退票之方式協調債務清償，足認本件被告乙○○持支票向自訴人調借現金，純係民事借貸之債權債務關係，被告乙○○並非基
    於不法所有意圖向自訴人詐欺上揭款項甚明。
五、自訴人另指稱：被告戊○○將證人郭明得重新簽發之六十五萬元支票一紙予以侵
    占入己等情，惟被告戊○○於原審辯稱：當時自訴人委託我處理票款，沒隔幾天
    乙○○就拿三張面額共二百五十一萬元之支票給我，我全部將之交予自訴人等語
    ；而自訴人復無法提出該六十五萬元支票之付款銀行、票號等相關資料以供本院
    調查該紙支票係由何人提示兌現、退票與否等情事，本院尚難逕以自訴人片面之
    指訴，即認被告戊○○有侵占自訴人該六十五萬元支票票款之犯行。
六、再查，自訴人雖又指陳除上開二百五十一萬元支票外，其尚有二百四十萬元之債
    權可向郭明得之相關公司收取，被告乙○○、丁○○竟冒用自訴人之名義向郭明
    得之公司詐領而侵占之等情，惟為被告乙○○、丁○○所堅決否認，被告乙○○
    於原審辯稱：「當初協調後尚欠自訴人共約三百零幾萬元，先籌一、二十萬元返
    還自訴人，隔幾天後又拿證人郭明得開立之支票換回全部退票，並無另外二百四
    十萬元未開票」等語；被告丁○○亦辯稱：「我根本沒有去郭明得公司領款，我
    只有去處理一百八十六萬元支票的事，至於二百四十萬元的部分，我不清楚」等
    語，核與被告戊○○於原審供陳：「（問：當時徐志明有無說郭明得交代二百四
    十萬元，自訴人可以直接到郭明得的公司請領？）我沒有聽到」等語，大致相符
    。再徵諸證人郭明得於前開原審法院九十一年度自字第一一一號案件中供稱：僅
    欠款三百餘萬元等語，設若自訴人與被告乙○○協調債務之結果，尚有二百四十
    萬元未開票，被告乙○○與自訴人間之總債務將達四百九十一萬元（即加上換票
    之二百五十一萬元部分），顯逾證人郭明得及被告乙○○所稱之三百餘萬元，是
    自訴人與被告乙○○等人協調債務之結果，是否確存有另外二百四十萬元未重新
    換取支票乙節，已屬有疑；再衡以常情，自訴人自承該二百四十萬元欠款部分未
    重新開立支票，被告乙○○亦未簽立任何借據交由自訴人收執，然二百四十萬之
    數目非微，自訴人既已要求退票部分之款項其中二百五十一萬元需換票，何以二
    百四十一萬元部分，則既未換票，復未收取其他票據或書證為憑？自訴人上開指
    陳尚與一般借貸交易之確保債權常情不符，本院認自訴人指稱有關尚有退票二百
    四十萬元之債務未換票，卻由被告乙○○、丁○○共同未經其同意，逕向證人郭
    明得領取均分乙節，有悖常情，無從採信。再依自訴人提出之轉帳傳票固可證明
    被告丁○○確曾向證人郭明得領取票款之事實，惟上開轉帳傳票四紙上由被告丁○○簽收之款項合計僅五十五萬元，與自訴人所指之二百四十萬元或一百二十萬
    元，並不吻合；參以被告丁○○於原審審理時辯稱：「自訴人有拿票要我向郭明
    得領錢，後來的一百八十六萬元我領走後，當成我向自訴人的借款」、「（轉帳
    傳票上）我有簽名的部分確實是我領一百八十六萬元現金的其中一部分錢，沒有
    簽名的部分，是三協公司自己內部帳目問題，我不清楚」等語（見原審卷第二七
    六頁），經核與自訴人於原審法院九十年度自字第二三七號案件中自承稱：「我
    當時因為三協公司要資金週轉，所以開出支票來向我調現，總共是四百多萬，均
    未兌現，因先前我在丁○○所開設之ＫＴＶ處上班，他問我為何經濟狀況變得不
    好，我告訴他原因後，他稱與三協公司認識，要幫我處理該票款，之後被告在他
    新開設之茶行向我調借該票款中之一百八十六萬元，我同意借予被告（丁○○）
    」等語，大致相符，足認自訴人確曾將面額合計一百八十六萬元支票交由被告丁○○代向證人郭明得請款。綜合上情，上開轉帳傳票上記載之金額，究係自訴人
    借予被告丁○○，而由被告丁○○向證人郭明得請領一百八十六萬元其中之一部
    分？或係自訴人所指之被告丁○○私下向證人郭明得領取二百四十萬元或一百二
    十萬元之其中一部分？尚乏其他積極證據可資佐證以明確認定，自難徒憑自訴人
    提出之上開轉帳傳票，據以認定被告丁○○、乙○○有向證人郭明得詐領二百四
    十萬元之犯行。
七、自訴人指述被告乙○○於高雄地檢署八十八年度偵續字第二九九號案件中，曾向
    承辦檢察官供承其有夥同被告丁○○共同向郭明得領取二百四十萬元等語，惟經
    原審依職權調取該卷宗審閱結果，並未見偵訊筆錄中有被告乙○○於該案件中曾
    作如此自白之記載，且檢視全卷，亦無該案件之偵查庭訊錄音帶存卷可資勘驗查
    對偵訊筆錄內容，被告乙○○於原審復否認曾為上開供述，自無法逕以自訴人片
    面之指陳，即對被告乙○○、丁○○為不利之認定。另自訴人又指稱「證人徐志
    明可證明協調債務時，尚有二百四十萬元部分未開票」之事實，然證人徐志明於
    原審九十一年度自字第一一一號案件中曾到庭證述：「當初是因為乙○○欠黃秀
    珠錢，而乙○○又持有郭明得的票，後來我們一起在戊○○的家協調，由郭明得
    開新的支票換回黃秀珠手中原來持有郭明得的票，金額到底是多少，我已經不記
    得了」等語，是證人徐志明對票款金額究為若干已不復記憶，應認並無再傳訊證
    人徐志明之必要。
八、自訴人於原審雖又提出被告乙○○簽發面額合計一百二十萬元之本票三紙，及被
    告丁○○書立以三百零六萬元與自訴人達成和解之和解書，以證明被告乙○○及
    丁○○有私下向郭明得收取二百四十萬元之債務，二人各得一百二十萬元；惟據
    被告乙○○、丁○○於原審均供稱該等本票及和解書係自訴人找人強押脅迫伊等
    簽的等語（見原審卷第二七六、二七七頁），參諸自訴人於本院審理時供稱被告
    丁○○尚欠一百四十一萬元等語；被告丁○○並未清償鉅額欠款，何以只尚欠一
    百四十一萬元，則該和解書所載欠款三百零六萬，是否真實，即有可疑。況自訴
    人於原審陳稱：「我並沒有委託丁○○、乙○○去向郭明得收取二百四十萬元債
    務，這部分事實是乙○○在八十八年度偵續字第二九九號案件中說的」、「（問
    ：為何郭明得沒有通知你去領那二百四十萬元？）他們去領錢，我根本不知道，
    我也沒有同意他們去領」等語，可知自訴人並未委託被告乙○○、丁○○二人向
    證人郭明得請領款項。故縱自訴人提出之以被告乙○○為發票人、面額合計一百
    二十萬元之本票三紙、被告丁○○與自訴人以三百零六萬元達成和解（含借款一
    百八十六萬元及被告丁○○私下領走之一百二十萬元）之和解書一紙，足以證明
    被告乙○○、丁○○確有向證人郭明得領取二百四十萬元均分等情屬實，因自訴
    人並未同意被告乙○○、丁○○向證人郭明得收取該二百四十萬元款項，則被告
    乙○○、丁○○與自訴人間，並未有法律或契約上之原因而持有自訴人所有之二
    百四十萬元，揆諸上開最高法院判例意旨，被告乙○○、丁○○之所為，應與侵
    占罪之構成要件有間。
九、綜上所述，被告乙○○雖有持郭明得開立之三佑公司支票向自訴人借款之事實，
    然並無證據足以證明被告乙○○於向自訴人借款之初即有不法所有意圖之詐欺犯
    意，自難認其有何詐欺之犯行，被告乙○○縱有欠債未還之情事，亦屬借款後債
    務不履行之民事糾紛。又自訴人對其自訴被告等三人之犯罪事實，應負提出證據
    及說服之實質舉證責任，然自訴人所提出之證據，不足為被告等三人有罪之積極
    證明，其闡明之證明方法，亦無從說服法院形成對被告等三人有罪之心證；此外
    ，復查無其他證據足資證明被告等三人有自訴人所指之詐欺取財、侵占犯行，原
    審基於無罪推定之原則，因而諭知被告乙○○、戊○○、丁○○等均無罪，並無
    不合。自訴人上訴指摘原判決諭知被告等無罪為不當，非有理由，應予駁回。
十、被告戊○○於本院言詞辯論期日，經合法傳喚，無甲當理由不到庭，爰不待其陳
    述，逕行判決。
據上論斷，應依刑事訴訟法第三百六十八條、第三百七十一條，判決如主文。
中    華    民    國     九十三     年       三       月       十六     日
                              臺灣高等法院高雄分院刑事第四庭
                                  審判長法官  蕭權閔
                                        法官  李嘉興
                                        法官  陳吉雄
右甲本證明與原本無異。
不得上訴。
                                      書記官  黎  珍
中    華    民    國     九十三     年       三       月       十七     日
                                                                   Ａ
